臺灣高等法院民事判決　　　　　　　　 96年度建上字第100號
上　訴　人　厚生化學工業股份有限公司
法定代理人　乙○○
訴訟代理人　莫詒文律師
　　　　　　李艾倫律師
被上訴人　　春輝營造股份有限公司
法定代理人　甲○○
訴訟代理人　游朝義律師
複代理人　　王景暘律師
上列當事人間請求給付工程款事件，上訴人對於中華民國96年7
月5日臺灣板橋地方法院95年度建字第70號第一審判決提起上訴
，本院於96年12月4日言詞辯論終結，判決如下：
    主      文
上訴駁回。
第二審訴訟費用新台幣壹拾壹萬陸仟貳佰玖拾元由上訴人負擔。
    事實及理由
壹、本訴部分：
一、被上訴人主張：被上訴人前於民國94年11月29日承攬上訴人
    位於台北縣板橋市○○路 104巷13號等之室內裝修工程（下
    稱系爭工程），依兩造所簽訂之裝修工程合約書（下稱系爭
    合約）第 3條明定：「總工程費：1.總工程費計：新台幣玖
    佰陸拾萬元整。（含稅）2.工程範圍經雙方書面同意有所增
    減時，其總價亦應隨之調整，其方式依照本合約第七條之規
    定辦理」、第4條第4項：「工程尾款於工程驗收交屋時，甲
    方（即上訴人）應付工程費之 20%，計新台幣：壹佰玖拾貳
    萬元整」，被上訴人業於95年 5月25日完成承攬工作，並經
    上訴人驗收及接管使用，復依兩造於95年 5月25日所簽訂之
    交屋協議書（下稱系爭交屋協議書）第1條約定：「甲方（
    即上訴人）並同時付清應付之工程款與追加款合計新台幣肆
    佰捌拾肆萬貳仟捌佰捌拾肆元整」，是上訴人負有給付被上
    訴人新台幣（下同） 4,842,884元之義務，上訴人雖於本件
    訴訟繫屬前，先簽發如附件所示面額為 2,880,000元之支票
    （下稱系爭支票）予被上訴人作為給付之一部，惟上訴人嗣
    以假處分之方式拒絕被上訴人提示，是上訴人仍應給付被上
    訴人工程款 4,842,884元，爰依系爭合約及系爭交屋協議書
    之法律關係提起本件訴訟，請求上訴人如數給付及加給法定
    遲延利息等情。並聲明：上訴駁回。
二、上訴人則以：兩造於94年11月29日簽訂系爭合約，上訴人以
    9,600,000 元之高價，委託被上訴人負責為上訴人所有之台
    北縣板橋市○○路 104巷11號3樓及4樓；台北縣板橋市○○
    路104巷13號2樓、3樓及4樓；與台北縣板橋市○○路 104巷
    15號1樓、2樓、3樓及4樓，共 9間公寓房屋進行裝修工程，
    改裝成每間房屋4間或5間包含衛浴之獨立套房。兩造約定由
    被上訴人負責採買裝潢所需物品，並負責將各物品依約妥適
    裝修，務使房屋達到相當品質，被上訴人並應於90個日曆天
    內完工，上訴人於94年12月20日將房屋交予被上訴人施工，
    被上訴人亦於是日動工，則被上訴人應於95年3月20日完工
    。系爭工程之總工程費為9,600,000元，分4期支付，第1期
    款1,920,000上訴人元已於簽約時給付被上訴人；第2期款為
    2,880,000元，於工程進行至約40%，經被上訴人通知時給付
    完竣；第 3期款2,880,000元，應於工程進行至約80%，經被
    上訴人通知時給付，上訴人先簽發系爭支票交付予被上訴人
    ，但因系爭工程有瑕疵，經上訴人多次通知，被上訴人不僅
    不為修補，甚至拒絕修補，且有違約之情事，上訴人遂對系
    爭支票聲請假處分，並反訴請求被上訴人返還系爭支票；第
    4期款1,920,000元，則應於驗收完竣後給付，惟系爭工程並
    未經驗收，上訴人自無須給付第 4期工程款，被上訴人所提
    系爭交屋協議書乃為其三番二次糾纏上訴人員工，詐騙員工
    蓋用公司印章所取得。被上訴人未於約定期限內完成系爭工
    程，亦未能舉證證明兩造有追加工程之合意，依系爭合約第
    9條第1項之約定，應按逾期日數每日賠償上訴人總工程款千
    分之3，自95年3月20日起，迄 95年11月30日止，已達255日
    ，則被上訴人應賠償上訴人 7,340,000元，上訴人可自工程
    款中予以扣除。而系爭工程有諸多瑕疵，被上訴人既拒絕修
    補，上訴人得依民法相關規定請求減少報酬、償還修補必要
    費用，以及請求損害賠償共計 1,056,568元等語置辯。並聲
    明：(一)原判決廢棄。(二)被上訴人在第一審之訴駁回。
三、被上訴人於94年11月29日向上訴人承攬系爭工程，總工程款
    為9,600,000元，分4期支付，第1期款1,920,000元上訴人已
    於簽約時給付被上訴人；第2期款為2,880,000元，於工程進
    行至約40%，經被上訴人通知上訴人後給付完竣；至第3期款
    2,880,000 元，上訴人已先簽發系爭支票交付予被上訴人，
    惟嗣經上訴人聲請假處分；第4期款1,920,000元，上訴人則
    尚未給付等情，有裝修工程合約書影本在卷可稽（見原審卷
    第1宗第8至11頁），復為兩造所不爭執，自堪信為真實。
四、被上訴人主張其業於95年5月25日完成系爭工程，並經上訴
    人驗收及接管使用，依兩造於95年5月25日所簽訂之系爭交
    屋協議書第1條之約定，上訴人負有給付被上訴人第3期工程
    款2,880,000元、第4期工程款 1,920,000元以及追加工程款
    42,884元，計 4,842,884元之義務，上訴人雖先簽發系爭支
    票予被上訴人作為給付之一部，惟嗣經上訴人以假處分之方
    式拒絕被上訴人提示，爰依系爭合約及系爭交屋協議書約定
    之法律關係，請求上訴人給付被上訴人 4,842,884元及其法
    定遲延利息等語，上訴人辯稱被上訴人未於約定期限內完成
    系爭工程，且否認有追加工程，並以前詞置辯。經查：
  (一)系爭工程（包括追加工程）業已由上訴人驗收完畢並完成交
    屋手續：
    1.據系爭交屋協議書載明：「立協議書人：厚生化學工業股
      份有限公司（以下簡稱甲方，即上訴人）、春輝營造股份
      有限公司（以下簡稱乙方，即被上訴人）。今為交屋事項
      保障雙方權益及劃定甲乙雙方於交屋後各應負擔之責任，
      特立此約事項」、「一茲就甲方（即上訴人）所有台北縣
      板橋市○○路○段104巷11號3、4F、13號2、3、4F、15號
      1、2、3、4樓，其室內已全部完竣，且與合約所載相符，
      業已由甲方驗收無誤。並完成交屋手續，自即日起甲方接
      管使用，乙方（即被上訴人）並出具保固書詳（附件一）
      甲方並同時付清應付之工程款與追加款合計新台幣肆佰捌
      拾肆萬貳仟捌佰捌拾肆元整。雙方所訂之契約已完成並無
      任何違約情事及損害情形。交屋後甲方即不得向乙方有任
      何請求或賠償。二甲方自本協議書簽訂日起辦妥房屋之交
      屋手續」等語（見原審卷第 1宗第12頁），並經蓋用上訴
      人不爭執真正之公司印文於系爭交屋協議書前後之「立協
      議書人」欄。經證人即被上訴人公司經理鄭得志於原審到
      庭證稱：「系爭工程最後點交的時候，是在95年 5月中旬
      左右，由我本人、乙○○及其公司雇員楊先生一起至現場
      ，勘驗完成後，我們再至被告厚生公司（即上訴人），同
      時我們公司的宋先生也有到場，並與乙○○辦理交屋事宜
      ，由我鄭得志將原告公司（即被上訴人）所交付之協議書
      直接交給徐總乙○○，徐總並仔細閱覽後，告訴我若不簽
      此份協議書，鑰匙是否不交給他，我回答，因為本項工程
      業已完工，徐總跟楊先生也都有去現場勘驗無誤，依照我
      們公司的規定，我們必需要提出此交屋協議書及保固書，
      過後約一個小時左右，此份協議書由楊先生用印完後再交
      給我，我同時將鑰匙交給楊先生，並交發票兩張，壹張是
      第三期款，二百八十八萬，另外壹張工程尾款金額一百九
      十二萬元，‧‧‧當隔天後我們請宋先生過去領款，就領
      不到錢，而且是好幾次，印象中好像有 5次以上，後來，
      總算領到一筆錢二百八十八萬元，並將票期開到十一月底
      ，‧‧‧」、「我們工程已完工，且我有將交屋通知單傳
      真給厚生公司的楊先生，因為這樣子之後，所以徐總跟楊
      先生才有辦理驗收，‧‧‧」等語（見原審卷第1宗第183
      、184、187頁）；證人即上訴人之法定代理人乙○○亦證
      稱：「95年 4月28日。原告春輝公司有傳真壹張（交屋）
      通知單給我（並提出該交屋通知單影本）」、「（原告訴
      訟代理人問：系爭房屋原告是否已經將鑰匙交給被告？）
      是」、「（問：原證二交屋協議書，是由何人交付給你看
      的？）本公司的總務楊先生」、「系爭房屋已於去（95）
      年6、7月提供第三人使用」等語（見原審卷第2宗第7頁）
      ，及上訴人法定代理人乙○○以證人身分於原審提出之「
      交屋通知單」內容為：「本公司承攬貴公司（厚生化學股
      份有限公司）板橋文化路一段 104巷13號等裝修工程，已
      於九十五年三月三十日完工，本公司並配合貴公司要求之
      缺失改善，至今缺失已完成，誠請貴公司派員辦理交屋事
      宜」等字句（見原審卷第 2宗第15頁），復由上訴人公司
      之承辦人楊順寬於該交屋通知單上記載「收件，請指示辦
      理」、「二鄭請求會勘點交日期」、「定95.5/5AM08:00
      『現勘』」等字句並蓋章等情參互以觀，堪認兩造就系爭
      工程（包括追加工程部分）業已於「交屋協議書」所載日
      期即95年5月25日由上訴人驗收無誤並完成交屋手續，委
      無容疑。
    2.上訴人雖辯稱系爭交屋協議書乃為被上訴人三番二次糾纏
      上訴人員工，詐騙員工蓋用公司印章所取得云云，惟為被
      上訴人所否認，參之上開各該證人之證言，已難認上訴人
      此一辯解為可採，況上訴人又未能舉證以實其說，是其此
      部分所辯，自無足取。
    3.上訴人又辯稱系爭交屋協議書上之印章，並非上訴人公司
      之登記印鑑章或正式對外使用之印章，僅係業務用章，復
      未蓋用法定代理人乙○○之小章，意思表示不完全，對上
      訴人不生效力云云。惟依上開證人鄭得志之證言可知，上
      訴人之法定代理人乙○○於95年 5月中旬左右曾親自會同
      兩造相關人員至現場勘驗完成，鄭得志嗣並與上訴人之法
      定代理人乙○○辦理交屋手續，交付系爭交屋協議書與乙
      ○○仔細閱覽後，始由上訴人公司之楊先生（即上開交屋
      通知單上之承辦人）用印等情；乙○○亦坦承上開交屋協
      議書用印之前，其已看過（見原審卷第1宗第193頁），雖
      又稱：係上訴人公司之總務楊先生交給伊看的，伊看的時
      候印象中並未蓋章等語（見原審卷第2宗第7頁）。足見乙
      ○○就何人交付系爭交屋協議書與伊看過，雖與鄭得志所
      稱略有不符，但就其看過系爭交屋協議書所載內容乙節並
      無任何爭議。查上訴人之法定代理人乙○○既親自參與事
      前之現場勘驗程序，衡之經驗法則，必定認為系爭工程業
      已完成且無瑕疵，始會於閱覽（看過）系爭交屋協議書之
      全文後，無任何異議，並由承辦人員（楊先生）蓋用上
      訴人公司業務用印章交與被上訴人。準此，本院認為系爭
      交屋協議書所記載之內容對於上訴人應生效力，較符經驗
      法則及一般社會交易情況，上訴人事後否認，並辯稱未蓋
      用法定代理人乙○○之小章，對上訴人不生效力云云，無
      非事後卸責之飾詞，不足憑採。
    4.上訴人另辯稱系爭工程有諸多瑕疵，被上訴人既拒絕修補
      ，上訴人得依民法相關規定請求減少報酬、償還修補必要
      費用，以及請求損害賠償共計 1,056,568元云云；惟為被
      上訴人所否認。按工作有瑕疵者，定作人得定相當期限，
      請求承攬人修補之。承攬人不於前項期限內修補者，定作
      人得自行修補，並得向承攬人請求償還修補必要之費用；
      承攬人不於前條第一項所定期限內修補瑕疵，定作人得請
      求減少報酬；因可歸責於承攬人之事由，致工作發生瑕疵
      者，定作人除依前二條之規定，請求修補或解除契約，或
      請求減少報酬外，並得請求損害賠償，民法第493條第1、
      2項、第494條前段、第495條第1項固定有明文。然所謂定
      作人得自行修補，係以承攬人不於定作人所定之相當期間
      內修補為其要件，而定作人所得向承攬人請求償還修補必
      要之費用，亦以其已支出自行修補瑕疵必要費用為前提，
      如尚未支出，即不得依該條規定而為請求。所謂損害賠償
      ，係指因承攬人所完成之工作發生瑕疵，致定作人之權益
      受有損害，定作人得請求承攬人賠償者而言。
      (1)按當事人主張有利於己之事實者，就其事實有舉證之責
        任，民事訴訟法第 277條定有明文。查系爭工程業由上
        訴人驗收無誤並交屋完畢，且於95年 5月25日簽立系爭
        交屋協議書，有如前述，上訴人嗣於同年6、7月間即將
        房屋交付與第三人使用，復為上訴人所不爭執，堪認驗
        收、交屋時並無任何瑕疵（否則，上訴人豈甘簽立系爭
        交屋協議書，又豈能交付第三人使用）。上訴人於原審
        提出之照片未能證明何年何月何日所拍攝，尚不足以證
        明係95年 5月25日交屋前所發生並已存在之瑕疵，自不
        足為上訴人有利之證明。
      (2)上訴人於95年9月5日被上訴人提起本件訴訟後之95年10
        月20日始以台北成功郵局第2517號存證信函限期 3日請
        求被上訴人修補瑕疵，惟被上訴人於收函後旋立即覆函
        予以否認（見原審卷第 1宗第114至120頁），已難謂上
        訴人之主張為真正，況上訴人迄本院言詞辯論終結時猶
        未能提出依其存證信函所述已經「自行修補」之任何積
        極證據。上訴人於原審所提出之估價單影本（見同上卷
        第105至113頁），僅係「估價」而已，不足以證明上訴
        人業經修補而支出任何款項，其請求被上訴人減少報酬
        及償還修補必要費用，自屬無據，不應准許。
      (3)依上所述，上訴人既不能證明系爭工程確有瑕疵，及因
        可歸責於被上訴人之事由致發生瑕疵，其依民法第 495
        條第1項末段請求損害賠償，亦屬無據，不應准許。
      (4)況系爭交屋協議書一之末二句載明「雙方所訂之契約已
        完成並無任何違約情事及損害情形，交屋後甲方（即上
        訴人）即不得向乙方（即被上訴人）有任何請求或賠償
        。」；二載明「甲方自本協議書簽訂日起辦妥房屋之交
        屋手續。」，則被上訴人主張上訴人於簽立系爭交屋協
        議書並完成交屋之時，不啻表明放棄追究被上訴人之瑕
        疵擔保責任，是上訴人自不得再以系爭工程有任何瑕疵
        為由，而主張被上訴人應負修補或保固瑕疵之擔保責任
        云云，核屬有據，洵足採憑。上訴人於本件訴訟後始以
        系爭工程有瑕疵為辯，無非事後飾詞，不足採信。
      (5)綜上所述，上訴人既不得向被上訴人請求減少報酬、償
        還修補必要費用，以及請求損害賠償，合計 1,056,568
        元，是其進而主張以上開金額為同時履行抗辯，亦屬無
        稽，洵不足採。
    5.上訴人再辯稱兩造間未有追加工程之合意，被上訴人逾期
      完工，應每日賠償總工程款千分之3，計應賠償7,340,000
      元，得予扣除，被上訴人自不得再請求工程款云云。惟為
      被上訴人所否認。查系爭交屋協議書已載明系爭工程業經
      竣工，由上訴人驗收完成，且交屋完畢，上訴人應清償應
      付之工程款及追加款合計 4,842,884元，有系爭交屋協議
      書載明其情可證，則系爭工程顯有追加部分，殊為明確。
      而系爭工程第3期工程款為 2,880,000元、第4期工程款為
      1,920,000元，其餘 42,884元即屬追加工程款，堪認兩造
      確有追加工程之合意，又依工程慣例及經驗法則推知，凡
      有追加工程通常會使原來約定之完工日期往後順延，系爭
      交屋協議書中既已為「雙方所訂之契約已完成並無任何違
      約情事及損害情形」之記載，即難謂被上訴人未於兩造約
      定之期限內完工，應負逾期完工或違約責任，上訴人此部
      分所辯，洵不可採。
  (二)按因清償債務而對於債權人負擔新債務者，除當事人另有意
    思表示外，若新債務不履行時，其舊債務仍不消滅，民法第
    320條定有明文。查系爭交屋協議書係記載：「一茲就甲方
    （即上訴人）所有台北縣板橋市○○路一段104巷11號3、4F
    、13號2、3、4F、15號1、2、3、4樓，其室內已全部完竣，
    且與合約所載相符，業已由甲方驗收無誤。並完成交屋手續
    ，自即日起甲方接管使用，乙方（即被上訴人）並出具保固
    書詳（附件一）甲方並同時付清應付之工程款與追加款合計
    新台幣肆佰捌拾肆萬貳仟捌佰捌拾肆元整。雙方所訂之契約
    已完成並無任何違約情事及損害情形。交屋後甲方即不得向
    乙方有任何請求或賠償。二甲方自本協議書簽訂日起辦妥房
    屋之交屋手續」等語（見原審卷第 1宗第12頁）。足徵兩造
    於95年 5月25日簽訂系爭交屋協議書時，被上訴人確已依約
    施工完竣，且經上訴人驗收無誤，並完成交屋手續，上訴人
    自應給付被上訴人第3期工程款 2,880,000元、第4期工程款
    1,920,000元及追加工程款42,884元，計4,842,884元，而上
    訴人雖簽立發票日為95年11月30日、面額為 2,880,000元之
    系爭支票交付予被上訴人以清償第 3期之工程款，惟經被上
    訴人提示後遭上訴人假處分而退票，有支票暨退票理由單影
    本足憑（見原審卷第1宗第126頁），揆之上開法文規定，上
    訴人既未履行系爭支票之票款債務，其給付被上訴人第3期
    工程款2,880,000元之舊債務即仍未消滅，被上訴人自得依
    系爭合約及系爭交屋協議書之法律關係，請求上訴人給付
    4,842,884元。
  (三)按給付有確定期限者，債務人自期限屆滿時起，負遲延責任
    ；遲延之債務，以支付金錢為標的者，債權人得請求依法定
    利率計算之遲延利息；又應付利息之債務，其利率未經約定
    ，亦無法律可據者，週年利率為百分之五，民法第229條第1
    項前段、第233條第1項前段、第 203條分別定有明文。查被
    上訴人請求上訴人給付工程款，乃以支付金錢為標的，又未
    約定利率，而依系爭交屋協議書所載，上訴人應於95年 5月
    25日給付被上訴人 4,842,884元，依上開規定，被上訴人併
    請求上訴人給付自95年 5月26日起至清償日止，按年息百分
    之五計算之利息，洵無不當，應予准許。
  (四)從而，被上訴人依系爭合約及系爭交屋協議書之法律關係，
    請求上訴人給付4,842,884元，及自95年5月26日起至清償日
    止，按年息百分之五計算之利息，為有理由，應予准許。
貳、反訴部分：
一、上訴人主張：系爭交屋協議書未經蓋用上訴人法定代理人之
    印章，並非有效成立之意思表示。被上訴人未於約定期限內
    完成系爭工程，亦未能舉證證明兩造有追加工程之合意，依
    系爭合約第9條第1項之約定，應按逾期日數每日賠償上訴人
    總工程款千分之3，自95年3月20日起，迄95年11月30日止，
    已達255日，則被上訴人應賠償上訴人7,340,000元，上訴人
    可自工程款中予以扣除。而系爭工程有諸多瑕疵，被上訴人
    既拒絕修補，上訴人得依民法相關規定請求減少報酬、償還
    修補必要費用，以及請求損害賠償共計 1,056,568元。則上
    訴人已無須給付所欠工程款，爰請求被上訴人返還系爭支票
    予上訴人等情。並聲明：(一)原判決廢棄。(二)被上訴人應將如
    附件所示支票乙紙返還予上訴人。
二、被上訴人則以：上訴人應依系爭交屋協議書履行給付所欠工
    程款之義務，被上訴人並未遲延完工，上訴人所稱瑕疵亦非
    被上訴人所應負責，況上訴人於系爭交屋協議書中已免除被
    上訴人之瑕疵擔保責任等語置辯。並聲明：上訴駁回。
三、查系爭交屋協議書前後之「立協議書人」欄所蓋用上訴人之
    公司印文係屬「業務章」，為上訴人公司所有之印章，依上
    壹、四、(一)1.2.3.所述，本院認為系爭交屋協議書所記載之
    內容對於上訴人應生效力，較符經驗法則及一般社會交易情
    況，上訴人事後否認，並辯稱未蓋用法定代理人乙○○之小
    章，對上訴人不生效力云云，無非事後卸責之飾詞，不足憑
    採。依上壹、四、(一)4.所述，上訴人亦不得主張系爭工程有
    瑕疵而向被上訴人請求減少報酬、償還修補必要費用、損害
    賠償及為同時履行抗辯；依壹、四、(一)5.所述，被上訴人亦
    無逾期完工或違約責任之情事，上訴人主張違約處罰得以扣
    除工程款云云，自無理由。準此，依據系爭交屋協議書所載
    ，兩造於95年 5月25日簽訂系爭交屋協議書時，被上訴人已
    依約施工完竣，且經上訴人驗收無誤，並完成交屋手續，上
    訴人即應給付被上訴人第3期工程款 2,880,000元、第4期工
    程款1,920,000元及追加工程款42,884元，計4,842,884元，
    有如上述（關於本訴部分之論述），是上訴人主張其已無須
    給付所欠工程款，被上訴人應返還系爭支票云云，洵屬無據
    。
四、從而，上訴人以其無給付被上訴人工程款為由，請求被上訴
    人返還系爭支票予上訴人，為無理由，不應准許。又上訴人
    簽發系爭支票交付予被上訴人，本係為清償對被上訴人第3
    期工程款2,880,000元之債務，惟系爭支票既經被上訴人提
    示後遭假處分而未兌現，則上訴人對於被上訴人就第3期工
    程款2,880,000元之金錢債務即仍然存在，本院就此部分亦
    判命上訴人應如數給付，有如前述，是上訴人在尚未清償上
    開債務前，請求被上訴人返還系爭支票，尚非正當。至上訴
    人於清償上開款項完畢後，被上訴人自應將系爭支票返還予
    上訴人，要屬另事，併此敘明。
、綜上所述，被上訴人依系爭合約及系爭交屋協議書之法律關
    係，請求上訴人給付4,842,884元，及自95年5月26日起至清
    償日止，按年息百分之五計算之利息，為有理由，應予准許
    。上訴人反訴請求被上訴人應將如附件所示支票乙紙返還予
    上訴人，為無理由，應予駁回。是則原審就本訴部分判命上
    訴人如數給付，就反訴部分駁回上訴人之請求，均於法無違
    。上訴意旨指摘原判決不當，求予廢棄改判，俱無理由，應
    予駁回其上訴。
肆、按民事訴訟法第 441條第1項第4款規定，提起上訴，應以上
    訴狀表明上訴理由，提出於原第一審法院為之；同條第 2項
    規定：「上訴理由應表明下列各款事項：一應廢棄或變更原
    判決之理由。二關於前款理由之事實及證據。」。查上訴人
    於96年8月6日具狀向原法院聲明上訴（原法院於同年月 8日
    收狀），未依上開規定表明上訴理由，經本院受命法官通知
    補正後，始於96年10月 4日補具上訴理由狀。核其上訴理由
    有二，一為「被上訴人遲延完工，依約應付逾期罰款，應自
    上訴人尚未給付之款項中扣除之。」，另一為「被上訴人交
    付之工作物有諸多瑕疵，上訴人自得請求減少報酬，並得請
    求損害賠償。」。惟並未提出任何證據或新攻擊防禦方法，
    有各該上訴狀、上訴理由狀在卷可稽。查上訴人之上開二點
    上訴理由，均屬不足為採，業經詳予指駁如前壹、貳所載，
    合先敘明。況按我國民事訴訟法於89年 2月修正之前，就第
    二審程序之進行係採續審制，凡於第二審言詞辯論終結前，
    當事人均得提出新攻擊或防禦方法。於實務上，往往因當事
    人於第一審延滯提出攻擊或防禦方法，導致審理之重心移轉
    於第二審，而忽視第一審之功能。89年2月修法時，為強化
    第一審事實審之功能，並達到審理集中化之目標，關於當事
    人提出攻擊或防禦方法之時期，將原來採行之「自由順序主
    義」修正為改採「適時提出主義」，期課當事人善盡其協力
    迅速進行訴訟之義務，促使訴訟妥適進行，以防訴訟程序之
    延滯，故關於第二審程序亦同時配合修正第447條，對於當
    事人於第二審程序提出新攻擊或防禦方法為適當之限制，採
    行修正之續審制，凡有該條但書各款情形之一者，第二審法
    院得駁回之。然仍無法改變當事人輕忽第一審程序，遲至第
    二審程序始提出新攻擊防禦方法之情形，不但耗費司法資源
    ，且造成對造當事人時間、勞力及費用之浪費，亦無法建構
    完善之金字塔型訴訟制度。遂於92年2月再度修正第447條第
    1 項之規定，採行嚴格限制之續審制，原則上禁止當事人於
    第二審提出新攻擊防禦方法，僅於有該條第1項但書之情形
    方得例外提出，但依同條第2項規定，當事人應釋明之，否
    則第二審法院應予駁回。復按民事訴訟法第276條定：「未
    於準備程序主張之事項，除有下列情形之一者外，於準備程
    序後行言詞辯論時，不得主張之：一法院應依職權調查之事
    項。二該事項不甚延滯訴訟者。三因不可歸責於當事人之事
    由不能於準備程序提出者。四依其他情形顯失公平者。前項
    第三款事由應釋明之。」，查上訴人自96年8月8日提起上訴
    時起，迄本院受命法官於96年10月23日行準備程序，歷經二
    個多月期間，非但未提出任何新攻擊或防禦方法，迨本院準
    備程序終結後，始聲請調查證據訊問證人呂蘭香、蔡竣丞及
    徐雨興，欲證明交屋協議書未完成上訴人公司之用印程序、
    系爭工程有諸多瑕疵之事實，揆之上開說明，自屬不應准許
    。至兩造於原審所提其餘之攻擊防禦方法，及未經援用之證
    據資料，經本院斟酌後，認均不影響本判決之結果，爰不再
    一一詳予論述，附此敘明。
伍、據上論結，本件上訴為無理由，爰依民事訴訟法第449條第1
    項、第78條，判決如主文。
中　　華　　民　　國　　96　　年　　12　　月　　25　　日
                    民事第四庭
                        審判長法　官  張劍男
                              法  官  彭昭芬
                            　法  官  丁蓓蓓
正本係照原本作成。
如不服本判決，應於收受送達後20日內向本院提出上訴書狀，其
未表明上訴理由者，應於提出上訴後20日內向本院補提理由書狀
（均須按他造當事人之人數附繕本）上訴時應提出委任律師或具
有律師資格之人之委任狀；委任有律師資格者，另應附具律師資
格證書及釋明委任人與受任人有民事訴訟法第466條之1第1項但
書或第2項（詳附註）所定關係之釋明文書影本。
中　　華　　民　　國　　96　　年　　12　　月　　26　　日
　　　　　　　　　　　　　　　書記官  董曼華
附註：
民事訴訟法第466條之1（第1項、第2項）：
對於第二審判決上訴，上訴人應委任律師為訴訟代理人。但上訴
人或其他法定代理人具有律師資格者，不在此限。
上訴人之配偶、三親等內之血親、二親等內之姻親，或上訴人為
法人、中央或地方機關時，其所屬專任人員具有律師資格並經法
院認為適當者，亦得為第三審訴訟代理人。
